【裁判字號】    94,上更(二),538
【裁判日期】    950407
【裁判案由】    偽造文書等
【裁判全文】
臺灣高等法院刑事判決             94年度上更(二)字第538號
    上  訴  人  臺灣桃園地方法院檢察署檢察官
    上  訴  人
    即  被  告  丁○○
    選任辯護人  藍松喬律師
上列上訴人等因被告偽造文書等案件，不服台灣桃園地方法院87
年度訴字第1391號，中華民國88年10月13日第一審判決（起訴案
號︰臺灣桃園地方法院檢察署87年度偵字第5761號、16062號）
提起上訴，經本院判決後，經最高法院第二次發回更審，本院判
決如下：
    主    文
原判決關於丁○○部分撤銷。
丁○○共同行使偽造私文書，足以生損害於公眾及他人，處有期
徒刑肆月，如易科罰金，以拾元折算壹日，減為有期徒刑貳月
，如易科罰金，以拾元折算壹日。緩刑貳年。
    事    實
一、丁○○、甲○○、丙○○、李文正、李文祥、李文瑞與乙○○係兄弟，於民國（下同）77年4月25日，丁○○及甲○○
    、丙○○、李文正、李文祥、李文瑞（以上5人均經原審判
    刑確定）等6人明知其父李阿桶已因患有肺炎、腦中風、慢
    性腎功能不全、多處褥瘡等病住院，意識已呈昏迷狀態，無
    法為意思表示，竟基於共同犯意聯絡，推由甲○○將李阿桶
    所有座落桃園縣中壢市○○段第111之7、之8、之9地號土地
    ，委由不知情之代書劉亭君偽造李阿桶名義之「土地買賣所
    有權移轉契約書」乙份，並盜蓋「李阿桶」之印鑑章，偽造
    李阿桶印文2枚於其上，表示李阿桶同意將該3筆土地移轉登
    記於丁○○、甲○○、丙○○、李文正、李文祥及李文瑞等
    6人之意思，於李阿桶於77年6月14日死亡後之78年1月5日始
    委託不知情之劉亭君以買賣為由持向桃園縣中壢地政事務所
    申請所有權移轉登記，使該地政事務所承辦公務員，於78年
    1月7日將該不實之事項登載於其職務上所掌之土地登記簿公
    文書上，足以生損害於李阿桶之其他繼承人及桃園縣中壢地
    政事務所對於土地所有權移轉管理之正確性。
二、案經李阿桶之子乙○○訴由臺灣桃園地方法院檢察署檢察官
    偵查起訴。
    理    由
一、訊據上訴人即被告丁○○矢口否認有前揭偽造文書犯行，辯
    稱：該桃園縣中壢市○○段第111之7、之8、之9地號土地均
    係登記其父李阿桶所有，因其父李阿桶係結婚生子後出家，
    生前即一再表示願將前開土地捐出供為廣天寺建設之用，因
    當時其等為廣天寺管理權及廟產乙事與黎光蓮（即釋淨行法
    師）涉訟，和解後，因廣天寺尚未為法人登記，故在經其他
    兄弟姊妹之同意下，始將該3筆土地先行登記在其及甲○○
    、丙○○、李文正、李文祥、李文瑞等六兄弟名下，俾供廣
    天寺以後所需，且該三筆土地登記在渠等名下後，渠等均未
    為私利使用或牟取個人利益，所得均供為復建廟後受損佛塔
    及廣天寺之用，前開登記行為均屬一時權宜措施，且係尊重
    父親的意思處理，告訴人有同意，到最後才反悔，其並無偽
    造文書之故意云云。
二、經查：
    (一)上揭事實，業據告訴人乙○○指訴甚詳，並有桃園縣中壢
      市○○段第111之7、之8、之9地號土地登記簿謄本、桃園
      縣中壢地政事務所87年12月15日（87）中地一字第8565號
      函及函附之土地所有權登記聲請書影本、土地買賣所有權
      移轉登記契約書影本、土地登記委託書影本各乙份在卷可
      稽（見原審卷第14頁、第30頁至第36頁），且被告丁○○
      及甲○○、丙○○、李文正、李文瑞均坦承渠等六兄弟曾
      先行協議後，再推由甲○○委託代書劉亭君辦理所有權移
      轉登記事宜等情，又被告丁○○及同案被告等六人及告訴
      人乙○○之父李阿桶，係於77年6 月14日上午5時10分許
      ，因呼吸衰竭及肺炎死亡，亦經台灣省立桃園醫院函述甚
      詳，有該院87年9月25日（87）桃醫秘字第07084號函乙份
      在卷可按（見第5761號偵查卷第110頁至第111頁），然被
      告丁○○及同案被告等六人竟在其父李阿桶死亡後之78年
      1月5日，始委託代書劉亭君持向桃園縣中壢市地政事務所
      以買賣為由，辦理上開第111之7、之8、之9地號土地所有
      權移轉登記，亦有前揭土地所有權登記聲請書影本、土地
      買賣所有權移轉登記契約書影本、土地登記委託書影本各
      乙份在卷可稽（見原審卷第30頁至第36頁），顯見被告丁○○等六人，在其父李阿桶死亡，其權利能力業已終結後
      ，未徵得全體繼承人之同意，即私自以其父李阿桶為出賣
      人辦理上開第111之7、之8、之9地號土地所有權移轉登記
      ，即難謂為適法，並使該地政事務所承辦公務員誤以為李
      阿桶尚在人世，而核准該所有權移轉登記，自足生損害於
      李阿桶之其他繼承人及地政機關對土地移轉管理之正確性
      。
    (二)被告丁○○等六人之父李阿桶，係患有肺炎、腦中風、慢
      性腎功能不全、多處褥瘡等病，於77年3月12日至77年4月
      月2日、77年4月8日至77年6月14日，先後2次至台灣省立桃
      園醫院住院治療，其間曾於77年3月12日昏迷，3月21日嗜
      睡，3月24日嗜睡，3月25日清醒、轉嗜睡，下午又轉清醒
      ，3月28日清醒，3月30日及31日均清醒，4月2日嗜睡，4
      月7日昏迷，4月8日昏迷，電腦斷層檢查發現有腦中風，
      住入加護病房，5月17日及21日清醒，至6月14日上午5時
      10分許，因呼吸衰竭及肺炎不治死亡，有台灣省立桃園醫
      院87年9月25日（87）桃醫秘字第07084號函乙份在卷可按
      （見第5761號偵查卷第110頁至第111頁），李阿桶於住院
      期間，大多時間均在昏迷、嗜睡狀態，雖曾偶有清醒，但
      當時李阿桶之意識狀態評估，依據昏迷指數判定，李阿桶
      對外界事務是否有辨別能力，依台灣省立桃園醫院該函示
      內容所載，固無法判斷，被告丁○○於偵查中亦自承：「
      他（指李阿桶）有向我打招呼，沒有多說話。」等語（見
      偵查卷第74頁），然以李阿桶當時所患之重病，昏迷、嗜
      睡時間甚長，後來復發生有腦中風，於偶爾清醒下，是否
      能當即指示被告丁○○及甲○○、丙○○、李文正、李文
      祥、李文瑞六人，將桃園縣中壢市○○段第111之7、之8
      、之9地號土地登記為其六人所有以供廣天寺建設之用，
      即非無疑。雖李阿桶在生前之62年3月25日曾書立贈與契
      約書一式七份，分交由被告丁○○及甲○○、丙○○、李
      文正、李文祥、李文瑞、乙○○七兄弟收執，表示願將該
      贈與契約書所載之財產贈與廣天寺供為建設之用，有該贈
      與契約書影本乙份在卷可稽（見本院上訴字第4595號卷一
      第37頁至第38頁），然在李阿桶立該贈與契約經過15年，
      李阿桶既未確依該贈與契約內所載之不動產登記為廣天寺
      所有，該財產於李阿桶死亡後，自屬李阿桶之遺產，應由
      李阿桶之全體繼承人共同繼承，雖被告丁○○等六人，有
      意完成其父生前遺願，將該贈與契約所載之財產，依其父
      之意供為廣天寺建設之用，亦應事先徵得全體繼承之同意
      ，並決定如何處理前開財產及如何移轉為廣天寺所有之方
      法，斷無由被告丁○○等人私自協議後，即以買賣為原因
      逕將上開第111之7、之8、之9地號土地登記為其六人所有
      ，況依桃園縣中壢地政事務所87年12月15日（87）中地一
      字第8565號函所附之土地所有權登記聲請書影本、土地買
      賣所有權移轉登記契約書影本、土地登記委託書影本所載
      （見原審卷第14頁、第30頁至第36頁），被告丁○○等六
      人係於李阿桶死亡後之78年1月5日，始委託不知情之代書
      劉亭君以李阿桶為出賣人持向桃園縣中壢市地政事務所以
      買賣為由，辦理所有權移轉登記，渠等既明知李阿桶已於
      77年6月14日死亡，其權利能力已終結，不能為法律上之
      出賣人出售土地，被告丁○○等人六人竟利用不知情之代
      書劉亭君為渠等辦理前開土地之所有權移轉登記，自與法
      有違，非惟損害李阿桶其他繼承人對該繼承遺產之權利，
      亦損害地政機關對土地所有權移轉管理之正確性。至被告
      丁○○等六人雖均辯稱渠等於取得各該土地所有權後，均
      用於廣天寺建設之用，並未供為私利使用，縱然屬實，亦
      僅渠等犯罪後態度問題，洵與渠等犯罪之成立無涉。
    (三)被告丁○○與同案被告甲○○、丙○○、李文正、李文祥
      、李文瑞雖均辯稱渠等在辦理前開桃園縣中壢市○○段第
      111之7、之8、之9地號土地登記前，已事先徵得其他繼承
      人之同意使行為之，然該情已為告訴人乙○○所否認，證
      人劉李玉英亦証稱該三筆土地如何登記在被告丁○○等六
      人名下，其並不知情等語（見本院上訴卷一第152頁），
      且被告丁○○及同案被告甲○○、丙○○、李文正、李文
      祥、李文瑞迄均未能提出其等確曾於事先徵得其他全體繼
      承人同意之証明或其他繼承人出具之同意書面以實其說，
      自難僅憑被告丁○○等六人片面所供，即遽認被告丁○○
      等六人係在事先取得全體繼承人之同意，始辦理前開土地
      所有權移轉登記。
    (四)綜上所論，足徵被告丁○○所辯，係卸責圖免之詞，委不
      足採，被告所犯事證明確，犯行洵堪認定。
三、核被告丁○○所為，均係犯刑法第216條、第210條之行使偽
    造私文書罪及同法第214條之使公務員登載不實罪。被告丁○○與同案被告、甲○○、丙○○、李文正、李文祥、李文
    瑞六人間，有犯意聯絡及行為分擔，均為共同正犯。又被告
    丁○○與同案被告等六人利用不知情之代書劉亭君偽造私文
    書並持以行使私文書，為間接正犯；又被告丁○○與同案共
    犯甲○○、丙○○、李文正、李文祥及李文瑞等六人盜用李
    阿桶印章盜蓋印文（二枚）於「土地買賣所有權移轉契約書
    」上，其盜用印章、蓋用印文均係偽造文書之部分行為，不
    另論罪。又被告偽造私文書後持以行使，偽造之低度行為，
    為行使之高度行為所吸收，應論以行使偽造私文書罪。被告
    丁○○所犯刑法第216條、第210條之行使偽造私文書罪及同
    法第214條之使公務員登載不實罪二罪間，有方法、結果之
    牽連關係，應依刑法第55條規定，從一重之行使偽造私文書
    罪處斷。被告行為時為78年1月7日，其犯罪時間係在中華民
    國79年10月31日以前，符合中華民國80年罪犯減刑條例第2
    條第1項第2款乙類(三)第4條第2項之規定，應依同條例規定減
    其宣告刑二分之一。公訴意旨另認被告丁○○與同案被告甲○○、丙○○、李文正、李文祥、李文瑞六人前開行為，復
    涉犯刑法第三百三十九條第一項詐欺取財罪嫌云云。然查被
    告丁○○係將其父李阿桶生前之前開不動產，未經全體繼承
    人之同意，即移轉登記為渠六人所共有，然並未對何人有施
    詐術，而致使他人陷於錯誤而交付財物之行為，所為尚與刑
    法詐欺取財罪之要件有間，難認渠等於所犯行使偽造私文書
    罪及使公務登載不實罪外，另應以詐欺罪責相繩，惟因公訴
    意旨認與有罪部分具有裁判上一罪之牽連犯關係，爰不另為
    無罪之諭知。公訴意旨認同案被告黃鳳春參與此部分偽造私
    文書等犯行，惟無證據足以證明黃女涉犯此部分犯行，黃女
    並經本院前審判決無罪確定在案，難認其係本案之共犯，附
    此敘明。
四、原審以被告丁○○所犯罪証明確予以論科，並諭知緩刑，固
    非無見，惟查：(一)被告並未涉犯後述之行使偽造文書行為（
    指設定抵押權予黃鳳春及另四筆土地辦理繼承登記部分），
    原審認被告亦犯該罪，尚有未洽；(二)立約日77年4月25日，
    於78年1月5日送件之「土地所有權登記聲請書」上「李阿桶
    」之印文與其印鑑證明之印文相同，有卷附之印鑑證明書可
    供比對，顯非偽造者，另出賣人欄之李阿桶姓名，乃屬表彰
    出賣人為何人之記載，與提款單上儲戶姓名之性質相當，亦
    非李阿桶之署押，原審均予諭知沒收，亦有違誤；(三)又被告
    丁○○等行為後刑法第41條業經於90年1月4日修正，同年月
    10日經總統公布施行，修正後新法規定：「犯最重本刑為五
    年以下有期徒刑以下之刑之罪，而受六個月以下有期徒刑或
    拘役之宣告，因身體、教育、職業、家庭之關係或其他正當
    事由，執行顯有困難者，得以一元以上三元以下折算一日，
    易科罰金。但確因不執行所宣告之刑，難收矯正之效，或難
    以維持法秩序者，不在此限。」，原審未及比較新舊法之適
    用，以適用最有利於被告之法律，亦有未合。本件被告丁○○上訴意旨空言否認犯罪，及檢察官上訴意旨認被告等復同
    時涉有詐欺犯行，分別指摘原判決此部分不當，固均無理由
    ，惟原判決此部分既有可議，自無可維持，應由本院將原判
    決關於被告丁○○瑞部分予以撤銷改判。爰審酌被告丁○○
    之犯罪動機、目的、手段、所生危害及犯罪後態度等一切情
    狀，量處有期徒刑肆月。又被告丁○○行為時係在78年1月5
    日，當時有效之罰金罰鍰提高標準條例（原名為戡亂時期罰
    金罰鍰提高標準條例於80年5月6日更名為罰金罰鍰提高標準
    條例）第2條第1項規定易科罰金之折算標準，就其原定數額
    提高為10倍折算壹日，被告丁○○行為時與裁判時之易科罰
    金折算標準顯有不同，茲比較新舊法結果，以受刑人行為時
    之舊法即罰金罰鍰提高標準條例第2條第1項規定較有利於受
    刑人，依刑法第2條第1項但書規定，自應以行為時之罰金罰
    鍰提高標準條例第2條第1項規定為本件易科罰金之折算標準
    ，爰諭知被告丁○○所處之刑及減得之刑，並諭知如易科罰
    金以拾元折算壹日。又被告丁○○，前未曾受有期徒刑以
    上刑之宣告，有本院被告前案紀錄表在卷可按，其因一時失
    慮，偶罹刑典，且未有事證足證被告等有牟取私利行為，經
    此教訓當知警惕，應無再犯之虞，本院認其有期徒刑之宣告
    以暫不執行為適當，爰宣告緩刑貳年，以啟自新。立約日77
    年4月25日，於78年1月5日送件之「土地所有權登記聲請書
    」上「李阿桶」之印文與其印鑑證明之印文相同，有印鑑證
    明書可供比對，顯非偽造而係遭被告等所盜蓋者。另出賣人
    欄之李阿桶姓名，乃屬表彰出賣人為何人之記載，與提款單
    上儲戶姓名之性質相當，亦非李阿桶之署押，且該「土地所
    有權登記聲請書」已經交付中壢地政事務所，非被告等所有
    ，自不得予以宣告沒收。
五、公訴意旨另以：丁○○與甲○○、丙○○、李文正、李文祥
    及李文瑞、黃鳳春基於共同概括之犯意聯絡，於民國77年4
    月18日明知李阿桶因肺炎、腦中風、慢性腎功能不全及多處
    褥瘡等病症住院，意識已呈昏迷狀態，竟於抵押權設定契約
    書義務人欄上盜蓋李阿桶之印文，以示李阿桶同意設定2000
    萬元抵押權於黃鳳春之意思，並持以向中壢地政事務所聲請
    抵押權登記，使該管公務員於同年月22日將該不實事項登載
    於職務上所掌之土地登記簿公文書，足以生損害於李阿桶及
    土地登記管理之正確性（上開第111、111之3、111之5、111
    之6地號設定抵押權）。又李阿桶於77年6月14日病逝，丁○○與同案被告等六人，未經乙○○之同意，共同偽造不實之
    遺產分割協議書，將李阿桶所遺不動產即座落桃園縣中壢市
    ○○段第111、111之3、111之5、111之6地號等四筆土地，
    分別由丁○○、李文祥、甲○○、李文正各取得21分之2，
    李文瑞、丙○○取得21分之3，而同係第一順位繼承人之乙○○僅取得20分之1，並持以行使向桃園縣中壢地政事務所
    申請所有權移轉登記，使該管公務員於82年1月16日將該不
    實事項登載於職務上所掌之土地登記簿公文書，均足生損害
    於乙○○及桃園縣中壢地政事務所對於地政登記管理之正確
    性。因認被告丁○○與同案被告黃鳳春（經本院前審判決無
    罪及免訴確定）、甲○○、丙○○、李文正、李文祥、李文
    瑞共同連續涉有刑法第216條、第210條之行使偽造私文書罪
    嫌、同法第214條之使公務員登載不實罪嫌、同法第339條第
    1 項詐欺嫌云云。訊據被告丁○○堅決否認其有前開偽造文
    書及詐欺犯行，被告丁○○辯稱：其父李阿桶於74年間曾僱
    用黎光蓮為廣天寺住持管理廣天寺，後為取回廣天寺之管理
    權而涉訟，在其父生病期間，為不忍其父之志未酬，故出面
    與黎光蓮和解，因黎光蓮原先要求給付二千萬元始願退出，
    而兄弟間及父親均無該筆現款可供支應，故要求其設法解決
    ，遂由其兄弟甲○○、丙○○、李文正、李文祥、李文瑞人
    同意以其父所有座落桃園縣中壢市○○段第111、111之3、
    111 之5、111之6地號等四筆土地，設定2000萬元抵押權予
    黃鳳春，由黃鳳春負責籌措該筆款項，故乃推由甲○○委任
    代書劉亭君辦理抵押權設定登記，後與黎光蓮討價還價，最
    後以700萬元簽訂和解書，故由被告丁○○之妻黃鳳春匯入
    700 萬元供為和解之用，後其兄弟共同出售土地取得價款返
    還黃鳳春後，黃鳳春即塗銷該抵押權設定登記，當時因其父
    重病住院，雖一直在昏迷中，但中間亦有清醒並同意其等處
    理方式，其等為為完成其父生身之願，故始以設定抵押權向
    黃鳳春借款方式順利達成與黎光蓮間之和解，取回廣天寺之
    管理權，並無共同偽造文書及詐欺之故意，又其父李阿桶死
    亡後，即由兄弟姊妹等協議遺產分配乙事，後經大家同意按
    兄弟、妻子、姊妹，大媽、二媽等人數共分成21份，每人1
    份，妻子部分則登記在先生名下，各21之2，因乙○○離開
    巴西僑居地，與其妻鬧離婚，而其妻現由姊張李月英照顧，
    故該份原欲登記在張李月英名下，又因張李月英人在巴西，
    不方便管理，故將乙○○妻子那份先行登記在丙○○名下，
    當時乙○○本人已自巴西返國，協議時均在場同意，並聲請
    印鑑證明等文件辦理繼承登記，不知為何事後提出告訴。經
    查：
    (一)被告丁○○及甲○○、丙○○、李文正、李文祥、李文瑞
      確曾同意以其李阿桶父所有座落桃園縣中壢市○○段第11
      1、111之3、111之5、111之6地號等四筆土地，設定2000
      萬元抵押權予黃鳳春，向黃鳳春借款供為與黎光蓮和解之
      用，並推由甲○○委任代書劉亭君辦理抵押權設定登記等
      情，業據被告丁○○及同案被告甲○○、丙○○、李文正
      、李文祥、李文瑞、黃鳳春所自承，並經證人劉亭君結證
      屬實（見原審88年1月29日筆錄），復有借用證乙份在卷
      可按，且被告黃鳳春確曾於76年11月25日先後3次將美金
      折合新台幣各0000000元、0000000元、0000000元，共計
      00000000元匯入第一銀行行員孫耀文在第一銀行00000000
      000號行員活期儲蓄存款帳戶內，再由孫耀文於76年11月
      25日及26日自其帳戶各領取500萬元、0000000元匯入黃鳳
      春在第一銀行帳戶內，黃鳳春復於77年4月26日，自其第
      一商業銀行帳戶內領取700萬元，再匯入李阿桶帳戶內，
      有第一銀行行員活期儲蓄存款存入憑條影本3份、行員儲
      蓄存款取款條影本2份、入戶電匯款申請書代收入傳票影
      本2份、取款條1份在卷可按（見本院上訴卷二第43頁至第
      45頁、原審卷第318頁），亦核與丁○○等與黎光蓮（即
      釋淨行法師）所訂立之和解書之金額相符，復有和解書影
      本乙份、黎光蓮出具之收據影本2份、第一銀行中壢分行
      支票影本乙張在卷可憑（見原審卷第89頁至第93頁），顯
      見黃鳳春確有匯款700萬元至李阿桶帳戶內出借，並交付
      黎光蓮供為和解款之用，洵無疑議。
    (二)被告丁○○及同案被告甲○○、丙○○、李文正、李文祥
      、李文瑞等六人之父李阿桶，係患有肺炎、腦中風、慢性
      腎功能不全、多處褥瘡等病，於77年3月12日至77年4月2
      日、77年4月8日至77年6月14日，先後二次至台灣省立桃
      園醫院住院治療，其間曾於77年3月12日昏迷，3月21日嗜
      睡，3月24日嗜睡，3月25日清醒、轉嗜睡，下午又轉清醒
      ，3月28日清醒，3月30及31日均清醒，4月2日嗜睡，4月
      7日昏迷，4月8日昏迷，電腦斷層檢查發現有腦中風，住
      入加護病房，5月17日及21日清醒，至6月14日上午5時10
      分許，因呼吸衰竭及肺炎不治死亡，有台灣省立桃園醫院
      87年9月25日（87）桃醫秘字第07084號函乙份在卷可按（
      見第5761號偵查卷第110頁至第111頁），李阿桶於住院期
      間，大多時間均在昏迷、嗜睡狀態，雖曾偶有清醒，但當
      時李阿桶之意識狀態評估，依據昏迷指數判定，李阿桶對
      外界事務是否有辨別能力，依台灣省立桃園醫院該函示內
      容所載，固無法判斷，參以被告丁○○於偵查中亦自承：
      「他（指李阿桶）有向我打招呼，沒有多說話﹕。」等語
      （見第5761號偵查卷第74頁），及李阿桶當時既患重病住
      院，昏迷、嗜睡時間甚長，後來復發生腦中風，於偶爾清
      醒下，是否能同意被告丁○○等設定抵押權向黃鳳春借款
      洵非無疑，被告丁○○等辯謂渠等係在其父清醒下徵得其
      同意，始辦理抵押權設定登記向黃鳳春借款云云，固非可
      採，然被告丁○○之父李阿桶確實自75年間起即與黎光蓮
      因確認委任黎光蓮為廣天寺住持管理人之委任關係不存在
      涉訟，亦有本院76年度上更(一)字第337號民事判決乙份在
      卷可憑（見原審卷第83頁至第88頁），被告丁○○等兄弟
      在訴訟期間，為順利取回廣天寺之管理權，以完成其父生
      身之願，而迭與黎光蓮協商和解事宜，即屬當然之舉，故
      雙方在協商之初，黎光蓮要求被告丁○○等支付較高之和
      解金額始同意交出廣天寺之管理權亦屬情理之常，雖嗣後
      經雙方相互退讓同意以七百萬元供為黎光蓮交出廣天寺管
      理權之對價，並由黃鳳春已匯入之款項中支付該筆和解金
      額，自不違背其父李阿桶之本意並有利於李阿桶，縱其父
      因重病無法為是否同意之意思表示，然該項和解以取回廣
      天寺之管理權，既屬李阿桶之心願，被告丁○○及同案被
      告甲○○、丙○○、李文正、李文祥、李文瑞為其父李阿
      桶與黎光蓮該項和解，並設定抵押向黃鳳春借款，在民事
      上應屬民法第172條、第176條之無因管理行為，難謂被告
      丁○○等人有何偽造文書設定抵押權予黃鳳春之故意。
    (三)至被告丁○○等人嗣後僅向黃鳳春借款700萬元，並非設
      定抵押權所示之2000萬元，然被告丁○○等在與黎光蓮洽
      談和解之初，預為嗣後和解之準備，而先行設定2000萬元
      之抵押權予黃鳳春，且黃鳳春亦於76年11月25日，先行匯
      入00000000元供為和解之用，可知，黃鳳春在匯入該款之
      初，應未確知嗣後雙方可能和解之金額多少，故在76年11
      月25日，即先行匯入00000000元，因此被告丁○○等為權
      宜之計，先行設定2000萬元之抵押權予黃鳳春，再視實際
      和解金額之多少，將和解款項匯入李阿桶帳戶內供交付和
      解款之用，亦無悖情之處。況黃鳳春取得該抵押權之後，
      並未行使該抵押權，並於嗣後由被告丁○○及同案被告甲○○、丙○○、李文正、李文祥、李文瑞等於出售座落桃
      園縣中壢市○○段第111之8及111之9地號二筆土地，取得
      價款後清償該700萬元借款時，即於78年3月24日塗銷該抵
      押權設定登記，亦有土地登記簿謄本乙份在卷可按（見第
      5761號偵查卷第8頁）。而被告丁○○及同案被告甲○○
      、丙○○、李文正、李文祥、李文瑞出售該桃園縣中壢市
      ○○段第111之8及111之9地號二筆土地予徐麗珠，得款供
      清償對黃鳳春之700萬元借款，告訴人乙○○亦同意並參
      與其事，任該不動產買賣契約書之見證人，亦經告訴人乙○○供明在卷，並有同意書及不動產買賣契約書各乙份在
      卷可稽（見第5761號偵查卷第53頁、第54頁、本院上訴卷
      一第219頁至第222頁），足認告訴人乙○○事後知悉並無
      反對之意思甚明，益徵黃鳳春與丁○○、甲○○、丙○○
      、李文正、李文祥、李文瑞設定該抵押權之目的，應係在
      解決其父李阿桶與黎光蓮間和解乙事，應屬其父李阿桶重
      病下之權宜措施，並因此順利取回廣天寺之管理權，於其
      他繼承人亦屬有利，益徵被告並無偽造文書及詐欺之犯意
      ，洵灼然明甚。
    (四)李阿桶於77年6月14日死亡後，告訴人乙○○係於77年7月
      12日入境，至85年2月8日始再行出境乙次，於同年5月12
      日入境後，即未再有出境紀錄，有內政部警政署入出境管
      理局89年5月16日（89）境信昌字第27906號函及函附之乙○○出入境資料乙份在卷可按（見本院上訴卷一第172頁
      、第173頁），在被告丁○○及同案被告李文祥、甲○○
      、李文正、丙○○、李文瑞、告訴人乙○○及其餘姊妹協
      議其父李阿桶遺產繼承事宜時，告訴人乙○○及被告丁○○等兄弟、姊妹均參與討論，並在「繼承協議書上簽名」
      同意該分割遺產協議內容等情，業據被告丁○○及同案被
      告李文祥、李文正、甲○○、丙○○、李文瑞及告訴人乙○○（見本院上訴卷一第129頁、第177頁）供明在卷，復
      有卷附之繼承協議書、遺產分配比例附表及現場開會照片
      二幀在卷可按（見原審卷第97頁、第224頁至第227頁、第
      242頁、第243頁），雖告訴人乙○○否認嗣後委由劉亭君
      代書事務所職員徐黃美雲所書之「遺產分割協議書」上（
      見原審卷第142頁及反面）同立協議書人欄內乙○○之簽
      名非其所書，印文非其所蓋云云，證人徐黃美雲亦證稱當
      時其並未見告訴人乙○○前來代書事務所簽名等語，然徵
      諸告訴人乙○○已在本院調查時已坦承辦理繼承登記所用
      之印鑑證明係其親領取，且該徐黃美雲所書之遺產分割協
      議書上乙○○之印文確係其印鑑章所蓋等語（見本院上訴
      卷一第151頁、第177頁反面），雖告訴人乙○○復稱該印
      鑑章係丙○○所交付云云（見本院上訴卷一第178頁），
      然該情已為同案被告丙○○所堅詞否認，參以國人使用印
      章簽署文件情形極其普遍，對印鑑章之用途及其重要性均
      知之甚詳，且保管均極其周密，如屬必要且確知其用途，
      亦均自行蓋用後即收回保管，不輕易交付他人使用，乃週
      知之事實，告訴人乙○○所使用之印鑑章豈有由丙○○保
      管並交付之理？縱或其印鑑章係丙○○所交付，然其於丙○○交付後持以請領印鑑證明後，亦無再交付丙○○代其
      保管之理，況徐黃美雲受託代書遺產分割協議書之時係於
      81年7月9日，距告訴人乙○○於77年7月12日返國後，已
      有4年之久，益無委請丙○○再代其保管印鑑章之理，且
      告訴人乙○○既自承該遺產分割協議書上同立協議書欄內
      之乙○○印文係其印鑑章所蓋，若該印非告訴人乙○○所
      親蓋或受其委託之人所蓋用，其他繼承人何來乙○○之印
      鑑章可供蓋用於該遺產分割協議書上？且依被告丁○○及
      同案被告甲○○、李文祥、李文正、丙○○、李文瑞、証
      人劉李玉英、張李月英所供當時兄弟姊妹通知後，即一同
      至代書事務所在該遺產分割協議書上簽名、蓋章，而李阿
      桶之繼承人在該遺產分割協議書上簽、蓋章者共計12人，
      而證人徐黃美雲當時係受丁○○、甲○○之託代辦該繼承
      登記事宜，與告訴人乙○○並不熟識，何能在前來簽、蓋
      章之十餘人中，得知何人之姓名，並於數年後仍能詳知告
      訴人乙○○未親至前來蓋章？證人徐黃美雲於本院前審質
      之「當時乙○○到底是自己去或他人幫忙簽名、蓋章」乙
      節時，固仍指未見乙○○到場外，復陳稱：「﹕當時他們
      有一批人來，就有拿乙○○印鑑証明及章，我只核對印鑑
      證明，誰拿的我不知道，我不認識他們。」等語（見本院
      上訴卷一第177頁反面），然證人徐黃美雲既與被告丁○○及告訴人乙○○等人之兄弟、姊妹互不相識，在其等兄
      弟姊妹同來簽名、蓋章時，自無從分辯誰是何人，則其何
      能知悉告訴人乙○○未親自前來？又當場既有人交付乙○○之印鑑証明及以其印章蓋用，則該人是否即係乙○○本
      人，證人徐黃美雲自承不知其為何人下，又何能直言斷定
      其人非乙○○本人？告訴人乙○○已自承該印鑑証明係其
      所親自領取，若非其本人持往代書處交付，亦係其委託他
      人前往交付，並交付其印鑑章，如其本人親自前往辦理，
      則該遺產分割協議書何能指為係被告丁○○等人利用徐黃
      美雲所偽造？如係乙○○所委託之人持其印鑑證明及印鑑
      章前往辦理，則該人既受乙○○之委託前往代乙○○在遺
      產分割協議書上簽名、蓋用印鑑章，因其人已受乙○○之
      授權，該遺產分割協議書亦無遭他人偽造問題，況證人張
      李月英於本院前審調查時已陳稱告訴人乙○○確有親至代
      書處在遺繼承分割協議書上簽名、蓋章等情（見本院上訴
      卷二第54頁），其他繼承人在代書處簽署該遺產分割協議
      書時，亦均未對該遺產分割協議書所載繼承遺產分割之比
      例提出異議，益徵被告丁○○及同案被告甲○○等人委由
      代書徐黃美雲所代書之遺分割協議書內容並無不實。告訴
      人乙○○之遺產分割比例既無不實，則被告丁○○等人即
      難認亦有詐欺行為，併此敘明。
    (五)又被告丁○○及同案被告李文祥、甲○○、李文正、丙○○、李文瑞、乙○○、張李月英、劉李玉英等兄弟姊妹在
      協議其等父親李阿桶遺產時，當時係決定由兄弟、姊妹、
      媳婦、大媽、小媽等共計21人，每人分得一份遺產，各得
      21分之1，另媳婦部分則登記在丈夫名下等情，業據被告
      丁○○及同案被告李文祥、甲○○、李文正、丙○○、李
      文瑞、告訴人乙○○、証人張李月英先後供明在卷。又因
      告訴人乙○○自巴西返國奔喪前，夫妻感情即已不佳，正
      協議離婚中，嗣乙○○於返國時，將其在巴西所經營之飯
      店、房屋及財物均變賣一空，留下其妻及三兒女乏人照顧
      ，均由張李月英予以救助、照顧，故當時協議遺產分割時
      ，即決定將乙○○之妻應得之該份，先行登記在張李月英
      名下，俾便其以該遺產照顧乙○○之妻及兒女，後復因張
      李月英人在巴西，管理該遺產不便，故權宜決定再將該份
      遺產登記在被告丙○○名下等情，業據證人張李月英於本
      院前審時証述綦詳（見本院上訴卷二第54頁、第56頁），
      核與被告丁○○及同案被告李文祥、甲○○、李文正、丙○○供述情節相符，且遺產於82年1月16日即辦理遺產繼
      承分割登記完畢，有土地登記簿謄本在卷可稽，告訴人乙○○於82年1月16日遺產繼承分割登記後，已取得該土地
      之所有權狀，苟其當時未同意該項遺產分割決定，為何未
      向承辦本件遺產繼承登記之代書表示異議，要求更正，或
      向丙○○要求將該21分之1之遺產回復登記在其名下，竟
      於相隔5年3月之久之87年4月24日始提起本件告訴，指稱
      被告等偽造文書？況依前揭所述，告訴人乙○○既係親自
      辦理繼承登記之印鑑証明之請領，復親自或委由他人在徐
      黃美雲所書之「遺產分割協議書」上簽名、蓋用其印鑑章
      ，以憑辦繼承登記，其謂該遺產繼承分割登記比例未經同
      意，係被告等共謀偽造文書侵害其繼承權利云云，即非可
      採。
    (六)綜上所論，足徵被告丁○○所辯堪以採信，此外復查無其
      他積極證據，足資證明被告丁○○涉犯有此部分犯罪事實
      ，其此部分犯罪自屬均不能証明，檢察官上訴意旨，認被
      告另涉有詐欺罪嫌，固無理由，然被告丁○○上訴意旨執
      此指摘原判決此部分不當，則為有理由，原判決既有可議
      ，自應由本院將原判決關於被告丁○○此部分之犯罪部分
      予以撤銷，惟因公訴意旨就被告丁○○此部分認與前揭有
      罪部分，有裁判上一罪之連續犯及牽連犯關係，爰不另為
      無罪之諭知。被告辯護人稱上開設定抵押權部分，犯罪時
      間係於77年4月22日完成，告訴人於87年4月24日始對被告
      提起告訴，此部分已罹追訴權時效，應為免訴判決云云。
      惟查公訴人係認此部分與有罪部分有連續犯裁判上一罪關
      係，自無時效問題，附此敘明
六、據上論斷，應依刑事訴訟法第369條第1項前段、第364條、
    第299條第1項前段，刑法第2條第1項但書、第28條、第216
    條、第210條、第214條、第55條、第41條第1項前段、第74
    條第1款，修正前罰金罰鍰提高標準條例第1條前段、第2條
    第1項、中華民國80年罪犯減刑條例第2條第1項第2款乙類(三)
    、第4條第2項、第8條，判決如主文。
本案經檢察官黃全祿到庭執行職務。
中    華    民    國    95    年    4     月    7     日
                  刑事第十二庭審判長法  官  蔡永昌
                                    法  官  張正亞
                                    法  官  陳榮和
以上正本證明與原本無異。
如不服本判決，應於收受送達後十日內向本院提出上訴書狀，其
未敘述上訴之理由者並得於提起上訴後十日內向本院補提理由書
（均須按他造當事人之人數附繕本）。
                                    書記官  劉麗芬
中    華    民    國    95    年    4     月    10    日
附錄：本案論罪科刑法條全文
中華民國刑法第216條
(行使偽造變造或登載不實之文書罪)
行使第 210 條至第 215 條之文書者，依偽造、變造文書或登載
不實事項或使登載不實事項之規定處斷。
中華民國刑法第210條
(偽造變造私文書罪)
偽造、變造私文書，足以生損害於公眾或他人者，處 5 年以下
有期徒刑。
中華民國刑法第214條
(使公務員登載不實罪)
明知為不實之事項，而使公務員登載於職務上所掌之公文書，足
以生損害於公眾或他人者，處3年以下有期徒刑、拘役或500元以
下罰金。


司法院資訊處製作；財團法人民間司法改革基金會備份。
